【裁判字號】    92,上更(二),197
【裁判日期】    920515
【裁判案由】    殺人等
【裁判全文】
臺灣高等法院刑事判決                        九十二年度上更(二)字第一九七號
    上  訴  人
    即  被  告  乙○○
    選任辯護人  林樹旺律師
                莊志成律師
右上訴人因被告殺人案件，不服臺灣板橋地方法院八十六年度重訴字第三七號，中華
民國八十七年六月二十五日第一審判決（起訴案號：臺灣板橋地方法院檢察署八十六
年度偵字第六六五八、一六一六０號），提起上訴，判決後，經最高法院第二次發回
更審，本院判決如左：
    主  文
原判決關於乙○○部分撤銷。
乙○○共同連續殺人，累犯，處有期徒刑拾貳年。
    事  實
一、乙○○曾於民國八十二年間因違反槍砲彈藥刀械管制條例案件，經本院判處有期
    徒刑十月確定，於八十三年三月十六日執行完畢，仍不知悔改，緣丙○○在台北
    縣三重市○○路○段五十一號一樓主持賭場，於八十六年二月六月凌晨一時許，
    丙○○在上開賭場內與賭客胡中和、丁○○等人因抽頭方式發生爭執，且遭丁○○毆打致雙方不歡而散，丙○○因而懷恨在心，竟意圖報復丁○○等人而萌生殺
    人之概括犯意，與乙○○及不詳年籍姓名之成年男子共十餘人共同謀議後，推由
    乙○○及不詳年籍姓名之成年男子共十餘人，於八十六年二月八日晚上九時許，
    分持鋁棒、鐵條、不詳刀械等兇器，並分乘二輛計程車，至三重市○○路○段五
    十七號一樓胡中和所開設之便利商店前守候，見丁○○走出便利商店門外，即一
    路朝丁○○之頭、背、腳部追殺圍砍毆擊，丁○○逃至力行路二段六十五號前不
    支倒地，在店內之胡中和、戊○○聽聞有異聲走出便利商店至力行路六十三巷口
    察看，乙○○等十餘人即承前開殺人之概括犯意，又朝胡中和、戊○○二人砍殺
    毆擊，胡中和、戊○○見狀分頭逃避，戊○○立即往力行路六十五號方向順利逃
    離現場，胡中和則朝力行路五十七號方向逃跑，惟仍遭乙○○等十餘人一路往頭
    、手部猛力追砍多刀，至三重市○○街二二０號前終因不支而倒地，乙○○等十
    餘人始一哄而散。丁○○遭砍殺倒地後因頭部受傷併臉裂傷、背部、兩大腿多處
    裂傷，經就醫急救後倖免於難；戊○○因及時閃避僅受右臂橈骨骨折及多條肌腱
    斷裂之傷害；胡中和則經送往台北市馬偕紀念醫院急救，因頭部外傷併顱骨骨折
    併硬腦膜下出血及顱內出血併左尺骨折，於翌日轉送淡水馬偕紀念醫院治療，延
    至同年二月十六日凌晨三時二十分仍因多發性鈍器傷致腦死併發菌血症導致死亡
    。
二、案經台北縣警察局三重分局報請台灣板橋地方法院檢察署檢察官偵查起訴。
    理  由
一、訊據被告乙○○矢口否認有何殺人犯行，辯稱八十六年二月八日下午二時許，伊
    與友人林調和一起外出訪友，約下午五、六時許二人一起返回台北縣三重市○○○路一０一巷三號處，嗣吃完飯後林調和即行離去，伊則在該處自晚上八、九時
    起與林鈴森、朱建次、蔡春長等人打麻將，整晚均未離開，伊並不認識胡中和、
    丁○○、戊○○等人，不可能去殺他們云云。
二、惟查本件被害人胡中和、丁○○、戊○○係於八十六年二月八日晚上九時許，在
    台北縣三重市○○路○段五十七號一樓便利商店前，遭十餘名男子分持鋁棒、鐵
    條、刀械等兇器砍殺，被害人丁○○遭砍殺倒地後因頭部受傷併臉裂傷、背部、
    兩大腿多處裂傷而自行就醫急救，被害人戊○○亦受右臂橈骨骨折及多條肌腱斷
    裂之傷害，被害人胡中和則遭追砍至三重市○○街二二０號前不支倒地，經送往
    台北馬偕紀念醫院急救，因頭部外傷併顱骨骨折併硬腦膜下出血及顱內出血併左
    尺骨折，於翌日轉送淡水馬偕紀念醫院治療等事實，業據被害人丁○○、戊○○
    及胡中和之妻甲○○於警訊、偵審時指述甚明，且經證人林國隆於警訊時證稱；
    「當時我至三重市○○路○段五十七號時，看見五、六名男子持鐵棒追打胡中和
    ，於是我便前往查看，看見胡中和受傷倒在三重市○○街二二０號前，於是就將
    胡中和送至醫院」、「他們共有十人開乘計程車兩部」等語（八十六年度相字第
    二六九號相驗卷宗第七頁）。於本院調查時證稱：「胡中和當時被砍逃跑，被別
    人追殺來不及跑，被別人砍殺去騎樓底下‧‧‧‧」等語（本院上訴四九二七號
    卷第一四五頁）。並有診斷證明書三件附卷可稽。而被害人胡中和嗣延至同年二
    月十六日凌晨三時二十分仍因多發性鈍器傷致腦死併發菌血症致死，亦經台灣板
    橋地方法院檢察署檢察官督同法醫師相驗並經解剖鑑定明確，有勘驗筆錄、解剖
    筆錄、相驗屍體證明書及台灣高等法院檢察署法醫中心出具之鑑定書各一件在卷
    足憑。
三、被告乙○○確為在場行兇之十餘名男子其中之一人，業經被害人丁○○、戊○○
    於警訊、偵查、原審及本院調查時指證明確。觀諸被害人丁○○、戊○○二人於
    警訊時就被告之口卡片，均一致指認被告乙○○確有參與殺人犯行無訛；於偵查
    時被害人丁○○仍確認被告係殺人共犯。被害人丁○○並於原審指證謂其甫走出
    三重市○○路○段五十七號一樓便利商店門外時即見多人手持兇器前來，因當時
    該處有燈光，故對於被告乙○○乃其中之一人印象深刻（見原審八十六年十二月
    三十日訊問筆錄），足認被害人丁○○於案發當時業已清楚目睹行兇者之面貌，
    故其指認被告乙○○係參與行兇者之一，應可採信。雖被害人丁○○、戊○○於
    原審指證就被告乙○○當時究係持鋁棒毆擊或持類似關刀之刀械砍殺，二人指證
    稍不一致，惟此係因當時夜晚被追砍顧及逃命，而且對方人數眾多、場面混亂，
    加以時隔二年餘無法清析記憶所致，惟其二人對於被告乙○○確係行兇者之一，
    始終指證不移，自不得因其二人嗣後就被告乙○○所持兇器指述不一，即謂其二
    人指證均不可採信。被害人丁○○於案發當時業已清楚目睹行兇者之面貌。則被
    害人丁○○於八十六年三月二日警訊及八十六年四月十日、同年五月十五日偵查
    時之陳述，因距離案發時間僅三個多月，記憶清晰，其明確指認乙○○為在場十
    餘名男子其中之一人，應符實情，堪值採信，自不得以被害人丁○○嗣因距離案
    發日久之故，稱「我印象很深刻，時間久了我沒有辦法確定」等語，即遽而推翻
    被害人丁○○前揭指證。參諸被害人丁○○於本院本審調查時仍堅稱：「（你會
    不會認錯人？）不會，當時圍住我的人，我對乙○○印象很深。（為何你在警訊
    跟偵查時，有時候說可以確定，有時候說無法確定？）事實上我的印象很深，確
    定乙○○有在場。（你為何對乙○○印象很深？）因為我明明就不認識他，可是
    看到口卡的時候，就對乙○○的印象很深」等語（本院九十二年四月十一日訊問
    筆錄），顯見被告確係在場行兇之人。又被告乙○○既係夥同其餘之人參與行兇
    ，自應就全部行兇者分工毆擊砍殺被害人之全部結果負共犯責任，與其自身究係
    持何兇器行兇，並不影響其犯行之認定。
四、再者，就被告乙○○否認其案發當時在兇案現場，謂其當日係於下午二時許與友
    人林調和一起外出訪友，約下午五、六時許二人一起返回三重市○○○路一０一
    巷三號處，嗣吃完飯後林調和即行離去，其則在該處自晚上八、九時起與林鈴森
    、朱建次、蔡春長等人打麻將，整晚均未離開一節。惟質之證人林鈴森於偵查時
    證稱：我於二月七日上午開始與蔡春長、劉文清、林調和打麻將，一直到二月八
    日下午四時因我累了，眼睛不舒服，於是先離開，由乙○○接替我打
    年度偵字第六六五八號卷第四十六頁）；於原審調查時則稱：我是二月七日上午
    到那裡打麻將，玩到二月八日下午四點多就回去，林調和接我的位置打麻將，他
    是一個人來的，他來時我說眼睛不舒服玩太久要先回去，我當天要走時有看到乙○○，我回去之後乙○○仍在那裡，他有沒有打麻將我就不知道
    年十月十五日訊問筆錄）；又證人朱建次則於偵查中證稱：我於二月八日在那裡
    睡覺至下午醒來，乙○○已在該處，下午六時許我就離開，隔天才回來
    六年度偵字第六六五八號卷第四十七頁）等語。被告乙○○辯稱其當日晚上是在
    三重市○○○路一０一巷三號處，自晚上八、九時起與林鈴森、朱建次、蔡春長
    等人打麻將一節，顯與證人林鈴森、朱建次證述之情節迥異，殊不可採。由此可
    見被告乙○○謂其案發當時並不在兇案現場，而是在三重市○○○路一０一巷三
    號處打麻將云云，乃屬杜撰虛構之詞；益徵被害人丁○○、戊○○前揭指證被告
    乙○○當時有在現場持兇器參與圍砍被害人等語，並非無稽，足可憑信。
五、至於證人林調和雖於原審調查時證稱：我於二月八日晚上九、十點左右有過去三
    重市○○○路一０一巷三號處，約坐了半小時到一小時，當時有見到乙○○、林
    鈴森、朱建次、劉文清，還有一些全民計程車的司機難那裡打麻將、聊天等語
    見原審八十六年十一月二十七日、同年十二月十七日訊問筆錄）。然查，觀之證
    人林調和所述之內容已與證人林鈴森、朱建次之證詞相齟齬
    次稱已分別於當日下午四時、六時許離開該處）；況且，證人林調和稱其不記得
    當日下午曾與被告乙○○一起外出訪友，其外出大部分都是一個人，且二月八日
    晚上並未在三重市○○○路一０一巷三號處吃晚飯等情，亦與被告乙○○陳述之
    情節大相逕庭，則證人林調和上開證言核與事實不符，無非故為配合被告之詞，
    自不得採為有利於被告之認定。
六、況查，本件於偵查中及原審先後委請法務部調查局及內政部警政署刑事警察局對
    被告乙○○進行測謊鑑定，法務部調查局鑑定結果認：「乙○○稱：『丙○○
    未使其教訓胡中和等人』，『其未與楊漢恭殺胡某等人』，『案發當時與朱
    建次等人打牌』，經測試呈情緒波動反應，應係說謊」。內政部警政署刑事警察
    局亦認：「乙○○對於下列問題呈不實反應：『去年大年初二，你有沒有
    參與殺害胡中和等三人？』『答：沒有』，『去年大年初二晚上，你有沒有在
    本案現場？』『答：沒有』」，有法務部調查局八十六年七月八日
    三）字第八六０四八二六五號鑑定通知書及內政部警政署刑事警察局八十七年五
    月二十一日刑鑑字第三五二二八號鑑驗通知書各一件附卷可稽，亦足以佐證被告
    乙○○確有在場參與殺害被害人胡中和等人。
七、本件係肇因於丙○○在賭場內與胡中和、丁○○等人因抽頭方式發生爭執，且遭
    丁○○毆打而懷恨在心，證人即丙○○之妹夫亦係該賭場房屋承租人顏墩宏於警
    訊時亦證稱：「丙○○打電話給我稱沒有我的事情，要我別管，其要私下處理
    打架之事），沒有說明要如何處理」等語（見八十六年度偵字第九三一０號第五
    頁警訊筆錄），而丁○○等三人隨即於二日後遭乙○○等人圍殺，顯見係丙○○
    意圖報復丁○○等人而萌生殺人犯意，與乙○○等人共同謀議後，推由乙○○等
    人下手實施殺人行為。證人陳武雄到庭作證雖否認有與被告謀議殺害丁○○等人
    情事，然查陳武雄於被丁○○等人毆打後，確已萌報復之意，有如上述，且被告
    乙○○既與被害人互不相識，若別無其他因素介入，理應無殺害被害人之必要；
    但被告竟在陳武雄遭毆打之後二日即率眾殺害被害人，參以陳武雄曾表示要處理
    被毆打之事以觀，則被告乙○○率眾殺害被害人，應係受陳武雄所指使無訛。再
    參以陳武雄與被害人既屬舊識，如其自行率眾毆打被害人，即已暴露其身份，是
    以唆使乙○○等人前往殺害被害人，並不違反常理。從而證人陳武雄到庭否認其
    事，顯係其自身畏罪卸責而相互袒護之詞，不足為有利於被告乙○○之認定，又
    本件被害人胡中和、丁○○、戊○○係遭被告乙○○等十餘名男子分持鋁棒、鐵
    條、刀械等兇器追砍，被害人丁○○遭追殺圍砍致頭部受傷併臉裂傷、背部、兩
    大腿多處裂傷，被害人戊○○雖及時逃離現場仍受右臂橈骨骨折及多條肌腱斷裂
    之傷害，被害人胡中和則遭追砍倒地後送醫急救，因頭部外傷併顱骨骨折併硬腦
    膜下出血及顱內出血併左尺骨折，延至同年二月十六日凌晨三時二十分仍因多發
    性鈍器傷致腦死併發菌血症而死亡各節，業如前述，足見被告乙○○等十餘人當
    時係分持鋁棒、鐵條、刀械等利器朝被害人胡中和等人之頭部等處猛力砍擊。按
    人之頭部為身體極為脆弱之要害部位，以利器砍擊頭部極易導致喪命，被告乙○○等十餘人恃其人數眾多，分持鋁棒、鐵條、刀械等利器對毫無反抗能力之被害
    人胡中和等三人予以圍砍，且係朝頭部等要害處猛力砍擊，顯見被告乙○○等十
    餘人確有殺害被害人胡中和等人之犯意甚明。綜上所述，被告乙○○確係在場參
    與殺害被害人胡中和等人，其前揭所述無非諉責之詞，不足採信，罪證明確，其
    犯行至堪認定。
八、查丙○○為圖報復被害人毆打伊之前恥，與被告乙○○等十數人共謀殺害被害人
    ，並推由乙○○及十餘名不詳姓名之人分持兇器殺害被害人，丙○○其本身雖未
    參與，但就乙○○等人如何殺害被害人等情，既已事前有所謀議，並推由乙○○
    等人前往殺害被害人，依司法院大法官會議釋字第一○九號解釋「以自己共同犯
    罪之意思，事先同謀，而由其中一部分之人實施犯罪之行為者，均為共同正犯」
    之意旨，仍應認丙○○為殺害被害人之共同正犯。核被告乙○○所為，係犯刑法
    第二百七十一條第一項之殺人罪、第二百七十一條第二項、第一項之殺人未遂罪
    。被告乙○○與另十餘名不詳年籍、姓名之成年男子，與丙○○共同謀議後，推
    由乙○○等人下手實施殺人犯行，渠等與丙○○彼此間有犯意聯絡及行為分擔，
    均為共同正犯。公訴人認被告乙○○就上開殺人犯行與被告楊漢恭間為共同正犯
    國華與丙○○及當時在場之另十餘名不詳年籍、姓名之成年男子為共同正犯，尚
    有未洽。被告乙○○與其同夥十餘人基於殺人犯意，先在胡中和所開設之便利商
    店外追逐砍殺丁○○，嗣在店內之胡中和、戊○○二人聞聲外出查看時，又遭被
    告及其同夥砍殺，被告與其同夥同時同地砍殺胡中和、戊○○二人，係以一行為
    同時觸犯二殺人罪名之想像競合犯，應從一重之殺人既遂罪（殺死胡中和部分）
    論處。惟其先砍殺丁○○，與嗣後砍殺聞聲外出查看之胡中和、戊○○二人，時
    間上仍有先後之分，而為分別之二殺人行為，為連續犯，依法應從較重之殺人既
    遂罪以一罪論。查被告乙○○曾於八十二年間因違反槍砲彈藥刀械管制條例案件
    ，經本院判決有期徒刑十月確定，於八十三年三月十六日執行完畢，此有台灣高
    等法院檢察署刑案紀錄簡覆表一件在卷可按，其於未滿五年內再犯本件有期徒刑
    以上之殺人罪，為累犯，應依法加重其刑，惟該罪法定本刑死刑及無期徒刑部分
    依法不得再加重，僅就有期徒刑部分加重其刑。原審據以論科，固非無見，惟原
    判決漏未論及丙○○係屬同謀共同正犯，尚有未洽。被告乙○○上訴指摘原判決
    不當固無理由，惟原判決既有可議，應由本院將原判決撤銷改判。爰審酌被告乙○○與被害人胡中和、丁○○、戊○○素無仇怨，僅因丙○○與丁○○等賭博糾
    紛即夥眾以兇殘手段砍殺被害人，罔顧法紀，嚴重危害社會秩序，犯罪後復飾詞
    圖卸並無悔意等一切情狀，量處有期徒刑十二年，以示懲儆；至被告乙○○與另
    十餘名不詳年籍、姓名成年男子共犯本件殺人罪所用之兇器鋁棒、鐵條、刀械等
    物，並未扣案，因無證據證明確屬被告乙○○等人所有之物，且不能證明該等兇
    器現尚存在而未滅失，爰不併為沒收之諭知，併此敘明。
據上論斷，應依刑事訴訟法第三百六十九條第一項前段、第三百六十四條、第二百九
十九條第一項前段，刑法第二十八條、第五十六條、第二百七十一條第一項、第四十
七條，判決如主文。
本案經檢察官洪泰文到庭執行職務。
中      華      民      國    九十二    年      五      月     十五     日
                              臺灣高等法院刑事第十七庭
                                  審判長法  官  陳  正  雄
                                        法  官  許  宗  和
                                        法  官  許  錦  印
右正本證明與原本無異。
如不服本判決，應於收受送達後十日內向本院提出上訴書狀，其未敘述上訴之理由者
並得於提起上訴後十日內向本院補提理由書（均須按他造當事人之人數附繕本）。
                                        書記官  楊  妙  恩
中      華      民      國    九十二    年      五      月     十六     日
附錄本案論罪科刑法條全文：
刑法第二百七十一條：
殺人者，處死刑、無期徒刑或十年以上有徒刑。
前項之未遂犯罰之。
預備犯第一項之罪者，處二年以下有期徒刑。


司法院資訊處製作；財團法人民間司法改革基金會備份。
